【裁判字號】    95,上更(一),318
【裁判日期】    951212
【裁判案由】    偽造有價證券等
【裁判全文】
臺灣高等法院高雄分院刑事判決     95年度上更(一)字第318號
上  訴  人  臺灣高雄地方法院檢察署檢察官
上  訴  人
即  被  告  乙○○
指定辯護人  陳聰敏  義務律師
上列上訴人等因被告偽造有價證券等案件，不服臺灣高雄地方法
院91年度訴字第2484號中華民國92年7 月9 日第一審判決（起訴
案號：臺灣高雄地方法院檢察署91年度偵字第12260 號；移送併
辦案號：同署92年度偵字第2349號），提起上訴，及移送本院併
辦（案號：同署92年度偵字第17654 號），本院判決後經最高法
院發回更審，本院判決如下：
      主  文
原判決撤銷。
乙○○連續犯偽造有價證券罪，處有期徒刑年貳月。附表編號
1 、2 所示之偽造標單、偽造本票，均沒收。
    事  實
一、乙○○於民國88年5 月10日，在高雄市○○區○○路148 號
    住處，自任會首召集互助會，連同會首共23會，每期會款金
    額新臺幣（下同）2 萬元，欲投標之會員於投標日填寫足以
    代表其姓名之署押及投標金額於標單上競標，開標後由乙○○責收取死會及活會會款（活會會員應繳會款為2 萬元扣除
    得標者所出標息後繳納－即俗稱「內標制」），會期自88年
    5 月10日起迄90年3 月10日止，約定於每月10日下午8 時許
    在上揭地點開標，得標之會員則須簽發2 萬元面額本票交由
    各活會會員收執為憑。
二、詎乙○○竟基於意圖為自己不法之所有及行使偽造準私文書
    之概括犯意，先後於開標後之第15、16會即89年7 月10日、
    同年8 月10日，趁會員未全部到齊競標之機會，陸續冒用「
    鄭欽元」（丙○○以其子鄭欽元名義跟會）、「陳芝吟」（
    甲○○以此名義跟會）等人名義，連續以其所有之紙張為標
    單，而在標單上偽簽前述被冒標會員足以代表其姓名之署押
    1 枚，及各填載表示4 千元標息之數字，用以偽造足以表示
    該競標者係以該標息競標之一定用意之投標單準私文書（未
    扣案），旋即持以行使競標而得標，以此方式連續2 次冒用
    前述被冒標人等會員之名義得標，致丙○○、甲○○等其餘
    活會會員等人均陷於錯誤，而交付如附表所示之活會會款予
    乙○○，共計詐得金額28萬8 千元（計算方式詳如附表所示
    ），足以生損害於如附表所示被冒標人等會員。而乙○○亦
    為掩飾上開冒標犯行，復基於意圖供行使而偽造本票之概括
    犯意，先後於上開冒標時間後，在其上開住處，連續偽造鄭
    欽元、陳芝吟名義簽發如附表所示之本票（每次各接續偽造
    鄭欽元、陳芝吟名義之本票9 張），先後持以交付活會會員
    等人而行使之，供作為收取會款之擔保。嗣於90年3 月10日
    該會結束後，甲○○因認自己係屬尾會，卻始終未收到尾會
    會款，始於90年5 月21日到乙○○上開住處找乙○○，而在
    其家中發現乙○○所持之會單上「得標人」欄之「陳芝吟」
    部分記載「89年8 月10日以4,000 元得標」，甲○○始知受
    騙。
三、案經甲○○訴由臺灣高雄地方法院檢察署檢察官偵查起訴及
    丙○○訴請同署檢察官移送併案審理。
    理  由
一、被告辯護人爭執告訴人甲○○於原審之陳述，並未依據刑事
    訴訟法第158 條之3 規定具結，認無證據能力部分，經查：
（一）按92年1 月14日修正通過之刑事訴訟法於同年9 月1 日施
      行前，已繫屬於各級法院之案件，其以後之訴訟程序，應
      依修正刑事訴訟法終結之。但修正刑事訴訟法施行前已依
      法定程序進行之訴訟程序，其效力不受影響，刑事訴訟法
      施行法第7 條之3 定有明文可資參考。此乃為避免程序之
      勞費，本諸舊程序用舊法，新程序始用新法之一般原則，
      法院於修正之刑事訴訟法施行前，已依法踐行之訴訟程序
      （包含證據法則之適用），其效力不受影響；對於提起上
      訴之案件，於修正刑事訴訟法施行前，原審法院就可得為
      證據之證據，已依法定程序調查者，其效力當然亦不受影
      響。
（二）本件告訴人甲○○於原審之陳述，均屬刑事訴訟法第158
      條之3 規定修正前所為，已於92年9 月1 日施行前依法定
      程序為調查，依上開說明，自可得為證據而有證據能力。
二、訊據上訴人即被告乙○○固供承有於前揭時、地冒用告訴人
    甲○○所用以跟會之陳芝吟名義冒標會款之事實，惟否認另
    有冒標告訴人丙○○所用以跟會之鄭欽元名義之會款，亦否
    認有上開偽造標單及本票等犯行，辯稱：丙○○用其子鄭欽
    元名義跟會係屬尾會債務，伊有部分償還，此部分伊係欠其
    尾會會款，並非冒標此會；又伊係以口頭冒標，沒有寫標單
    ；又伊以甲○○所用陳芝吟名義冒標會款後，即再以自己之
    名義開本票，交付給其他活會會員收執，並未偽造鄭欽元、
    陳芝吟名義簽發本票云云。經查：
（一）上開時、地被告如何召集互助會，並冒用「鄭欽元」（丙○○以其子鄭欽元名義跟會）、「陳芝吟」（甲○○以此
      名義跟會）名義，偽簽前述被冒標會員足以代表其姓名之
      署押1 枚及表示4 千元標息之數字，連續2 次冒標共計詐
      得金額28萬8 千元等事實，業據告訴人丙○○、甲○○迭
      於偵查、原審及本院前審指訴甚明，復有互助會單及其上
      所載得標情形在卷足佐（見警卷第10頁）。其中告訴人甲○○陳述其所用陳姿吟名義該會遭冒標部份，亦核與被告
      自白部分相符；另被告於偵查中業已供認「會單上得標人
      的姓名，即是得標人」（見偵卷第15頁反面），其於本院
      此次更審供明：「會單上所寫有2 個金額（如鄭欽元部分
      之3600、4000），係指該次係以4,000 元得標，第二高標
      是3600之意（見本院更一卷第75-76 頁），則上開卷附被
      告所持之會單上「得標人」欄之「鄭欽元」部分記載「89
      年7 月10日以4,000 元得標」之情，則與被告所辯「鄭欽
      元即告訴人丙○○所跟此會係收尾會」不同，復參以告訴
      人丙○○於本院前審所證「被告當時說要急著收會錢，就
      一直催我，要我將手上的32張本票都交給他」（見本院上
      訴卷第116 頁）等情，顯見被告確有如告訴人丙○○所陳
      冒標上開時間之會事實。
（二）被告於附表編號1 、2 所示時間，每次冒標會款金額之計
      算方式，係以各會會金（2 萬元）扣除各次冒標標息（4
      千元），再乘以各次活會會數（即該會全部會數（23會）
      ，扣除該會次之死會會數（14會）；至於第二次冒標部分
      之活會數，應再加計以前之被冒標會員數（1 會）「按此
      因前1 次之被冒標會員，實際其並未標取會款，故被告仍
      會再向先前被冒標之會員收取活會會款」，準此計算方式
      ，則各次冒標所得之會款數額即如附表編號1 、2 所示，
      共計28萬8 千元。
（三）本件開標時均有標單，標單上填寫足以代表其姓名之署押
      、冒標標息等情，業據證人丙○○於原審證稱：「我大都
      在家裡面寫好標單，標單中寫金額與名字，拿到乙○○家
      中的桌上放，如果有會員託乙○○寫標單，乙○○也是寫
      好標單放在他家的桌上。乙○○每次都說有人委託他寫標
      單；每次都有寫標單，乙○○有說標會要用寫的，不可以
      用口頭說的，因為用口頭說的不公正」（見原審卷第80-
      81頁），證人吳中恕於原審證稱：「開標的時候被告會一
      張一張念標的金額，金額相同的由金額相同的人再競標」
      （見原審卷第189-190 頁），證人周華雄於原審證稱：「
      開標的時候我有寫標單；標會時標單都放在桌上，被告宣
      布何人得標時有看到標單是何人所寫」（見原審卷第193
      、196 頁），則被告所辯其係口頭冒標云云，顯非事實。
      至於本件雖未查扣被告冒標所偽造之如附表所示標單，但
      不影響上開各證人所明確證述之事實認定。
（四）本件互助會會員於得標後，均有簽發本票交付其他活會會
      員，供作為收取會款之擔保之事實，業據被告於原審供承
      ：「每個會員標走會後，會員即會開本票出來」（見原審
      卷第132 頁），核與證人甲○○於偵查、原審所稱：「該
      會是本票會」、「有收到鄭欽元名義之本票」（見偵卷第
      2 頁反面，原審卷第137 頁），證人周華雄於原審所證：
      「標會的時候有開自己的本票給被告」（見原審卷第193
      頁），證人林龍雨於本院前審所證：「（參加的是本票會
      ，交錢的時候，被告有的時候沒有馬上拿本票，他後來會
      補，每一會應該是都有拿到本票」（見本院上訴卷第110-
      111 頁）、證人盧經緯於本院前審所證：「（被告有把我
      那裡的本票收回去、標會後大約2 、3 天可以拿到本票」
      （見本院上訴卷第113-114 頁），證人徐榮森於本院前審
      所證：「被告要向我拿本票回去收會款」（見本院上訴卷
      第125 頁）等情相符。又證人林龍雨、盧經緯、徐榮森、
      周華雄雖不能明確指出確實有收到陳芝吟、鄭欽元等名義
      之本票，但該等證人未料被告會冒標會款，而未事先注意
      每個細節，不能執此而為有利被告之認定，足證本件互助
      會得標會員，均應簽立本票，供作向活會會員收會款之擔
      保。準此，被告既係在會單上冒用鄭欽元、陳芝吟等人之
      名義向其他活會會員表明其等得標，即應交付以其等名義
      所簽發之本票給各該次之其他活會會員，以作為擔保活會
      會員之權利。而附表所示偽造本票，雖未經查扣在案，但
      如上所述，被告係於第15、16會如附表所示時間冒標，堪
      認被告係在冒標時間後，在其上開住處，連續偽造鄭欽元
      、陳芝吟名義簽發如附表所示之本票，每次各接續偽造鄭
      欽元、陳芝吟名義之本票9 張（按被告於第15、16會冒標
      時，均尚有活會各9 名），先後持以交付活會會員等人而
      行使之，供作為收取會款之擔保。
（五）卷附被告所持之會單上「得標人」欄之「吳中恕」部分，
      固有記載「89年11月10日以3,000 元得標」之情，然被告
      於原審業已供述：「寫89年11月10吳中恕3,000 元，是因
      為還有4 會，表示有人要問的時候，就說吳中恕標3,000
      元，因為還有人沒有標，我會款還要繼續收，所以就寫上
      吳中恕3,000元，但是吳中恕並沒有標」（見原審卷第198
      頁），其於本院此次更審亦稱「伊在89年10月就跟吳忠恕
      止會，吳忠恕有同意」（見本院更一卷第50頁）等語，此
      核與證人吳忠恕於原審所證：「我一共繳18會（即89年10
      月10日）之後被告告訴我止會，先拿給我10萬元給我，之
      後再給我每月2 萬元共5 個月10萬元，現在被告還欠我16
      萬元」（見原審卷第188 頁）等情相符，參以被告與證人
      吳忠恕既於89年10月協議止會，足認被告自無須再於89年
      11月10日假冒會員即證人吳忠恕名義填寫標單標會，及於
      標會後有偽造吳忠恕名義簽發本票之必要。
（六）綜上所述，本院綜合上開各情相互印證以觀，被告所辯上
      情均屬卸責之詞，不足採信。本件事證明確，被告上開犯
      行，堪以認定。
三、論罪部分：
（一）按我國民間互助會，係由會首招募會員參加所組成，每於
      標會時，通常由欲標取會款之會員，在空白紙條上，或僅
      書立其姓名、綽號及數字者，甚或祗書寫數字而未書立其
      姓名、綽號，另以言詞等方法表示係何會員所出具者，則
      依習慣或特約均足以辨明係該會員以所書寫數字為標息金
      額參加競標之標單，自應以私文書論（最高法院89年度台
      上字第1319號判決意旨參照）。本件被告在標單上偽造足
      以代表被害人陳芝吟、鄭欽元名義之署押及書寫標金，持
      以行使標取會款，並偽造其等之本票交付予告訴人甲○○
      及丙○○等活會會員，分別使不知情之告訴人及其他活會
      會員陷於錯誤而詐騙會款之所為，其偽造標單之行為，係
      犯刑法第216 條、第220 條第1 項、第210 條之行使偽造
      準私文書罪；其詐取活會會員會款之行為，係犯同法第33
      9 條第1 項之詐欺取財罪；其偽造本票之行為，係犯同法
      第201 條第1 項之偽造有價證券罪。又被告行為時之上開
      詐欺取財罪、偽造有價證券罪法定刑之併科罰金刑部分，
      係各規定：「1,000 元、3,000 元以下罰金」（又依修正
      前罰金罰鍰提高標準條例第1 條前段規定、提高十倍），
      另依95年6 月14日修正刑法施行法第1 之1 條規定：「中
      華民國94年1 月7 日刑法修正施行後，刑法分則編所定罰
      金之貨幣單位為新臺幣。94年1 月7 日刑法修正時，刑法
      分則編未修正之條文定有罰金者，自94年1 月7 日刑法修
      正施行後，就其所定數額提高為30倍。但72年6 月26日至
      94 年1月7 日新增或修正之條文，就其所定數額提高為3
      倍。」，及修正前刑法第33條第5 款規定：「罰金：1 元
      以上」，與修正後刑法第33條第5 款規定：「罰金：新臺
      幣1 千元以上，以百元計算之。」比較結果，修正前之上
      開罰金刑規定較有利於被告，依刑法第2 條第1 項前段規
      定，應依修正前上開罰金刑規定，適用於上開二罪之罰金
      刑。
（二）被告於本票上偽造「陳芝吟」、「鄭欽元」署押之行為係
      偽造有價證券之部分行為，均不另論罪；再被告意圖供行
      使之用於偽造本票後持交予告訴人甲○○、丙○○而行使
      之，其行使有價證券之低度行為，應為偽造之高度行為所
      吸收，僅論以偽造有價證券罪。又被告於標單上偽造足以
      代表「陳芝吟」、「鄭欽元」等人名義之署押行為，係偽
      造標單準私文書行為之部分行為；被告偽造準私文書後持
      以行使，偽造之低度行為已為行使偽造準私文書之高度行
      為所吸收，均不另論罪。
（三）被告以偽造標單冒標後，接續向多數活會會員詐騙會款，
      係一行為同時觸犯數個相同之詐欺罪名，為同種想像競合
      犯，應依刑法第55條之規定，從一重處斷。又被告各偽造
      「陳芝吟」、「鄭欽元」等人名義本票共18張（冒用偽造
      鄭欽元名義部分有9 張、陳芝吟名義有9 張），均係在時
      間、地點密接之情形下，基於單一犯意接續為之，且侵害
      同一法益，應為接續犯，屬單純一罪。再被告偽造附表所
      示有價證券（本票）、行使附表所示偽造（準）私文書（
      標單）及詐欺取財之行為，均時間緊接，且所犯構成要件
      相同，顯均係各基於概括犯意反覆為之，均應依連續犯規
      定各論以一罪，並依法均加重其刑。又被告所犯上開連續
      詐欺、行使偽造準私文書及偽造有價證券三罪間，互有方
      法、結果之牽連關係，應依刑法第55條牽連犯之規定，從
      較重之偽造有價證券罪處斷。又被告行為後，刑法第55條
      牽連犯、第56條關於連續犯之規定，業於94年2 月2 日修
      正公布刪除，並於95年7 月1 日施行，則被告之犯行，因
      行為後新法業已刪除上開規定，此刪除雖非犯罪構成要件
      之變更，但顯已影響行為人刑罰之法律效果，自屬法律有
      變更。比較新、舊法律結果，因舊法係依連續犯、牽連犯
      規定論以一罪，新法則應依行為數分別論罪，自以舊法較
      有利於被告，依刑法第2 條第1 項前段規定，仍應適用較
      有利於被告之行為時法律即舊法論以連續犯、牽連犯（最
      高法院95年第8 次刑事庭會議決議參照）。
（四）本件公訴人雖僅就被告於89年8 月10日冒用甲○○名義偽
      造標單之行使偽造斯文書罪部分起訴，就上開論罪之其他
      犯行，均未於起訴書中敘及，但此等未據起訴而經本院論
      罪犯行，與起訴部分之犯行間，有上開連續犯、牽連犯之
      裁判上一罪關係，自為起訴效力所及，本院應併予審究。
      至於檢察官於原審移送併辦部分（見原審卷第90頁，即92
      年度偵字第2349號），與上開論罪部分係屬同一案件，併
      此敘明。
四、原審論處被告罪刑，固非無見。惟查：
（一）按訊問被告應先告知「犯罪嫌疑及所犯所有罪名，罪名經
      告知後，認為應變更者，應再告知」，刑事訴訟法第95條
      第1 款定有明文，其立法意旨係在防止被告受突擊性裁判
      之危險（最高法院88年台上字第832 號、88年台上4672號
      判決要旨可參）。本件起訴事實及所引法條均未引用刑法
      第201 條偽造有價證券罪名，則原審認被告犯有偽造有價
      證券罪且與起訴事實部分有方法結果裁判上一罪關係，而
      為起訴效力所及，自應一併告知被告此項罪名及所犯法條
      ，但依原審歷次筆錄均僅記載「法官先對被告告知其犯罪
      之嫌疑及所犯所有罪名」（詳如起訴書所載），依上開筆
      錄記載，原審顯漏未一併告知被告涉犯上開偽造有價證券
      罪名，其踐行之訴訟程序即有未合。
（二）原判決未明確認定附表編號1 、2 所示之被告冒標所詐欺
      會款之總數，影響被告具體犯罪情節之認定，自有未合。
（三）被告並無假冒會員即證人吳忠恕名義填寫標單標會，及於
      標會後有偽造吳忠恕名義簽發本票等犯行，如上所述，原
      判決將此部份併予論罪，亦有未洽。
（四）原判決認定被告偽造本票及偽造標單部分，亦與本院上開
      認定之此部分事實有所出入，自有未合。
（五）原判決未及比較上開刑法修正前後之規定，亦有未妥。
五、檢察官上訴意旨循告訴人聲請上訴之理由，認原判決量刑過
    輕及未就後述理由欄第六項部分併予審理，均有未洽等語，
    雖無理由（均如後述），又被告上訴意旨仍執前詞否認犯行
    指摘原判決不當，亦無理由（如前所述），但原判決有上開
    可議，應將原判決撤銷改判。審酌被告自任會首招募互助會
    ，竟為一己之私利，冒用會員名義偽造標單及本票，而冒標
    詐取會款共計28萬8 千元損害被害人權益程度，及其犯後態
    度等一切情狀，量處如主文所示之刑。末查被告偽造如附表
    所示本票，雖均未扣案，然並無證據證明業已滅失，均應依
    刑法第205 條規定，併予宣告沒收。另附表編號1 、2 所示
    冒標時間之偽造標單，其上偽造被冒標人之署押各1 枚，本
    應依刑法第219 條規定諭知沒收，然此部份標單，係屬被告
    所有供其冒標犯罪所用之物，雖未扣案在卷，但尚乏其他積
    極證據，足資證明前開標單業已滅失，爰併依刑法第38條第
    1 項第2 款宣告沒收，復因前開標單既已宣告沒收，則標單
    上之偽造被冒標人之署押部分，自毋庸再依刑法第219 條沒
    收（最高法院63年台上字第2770號判例意旨參照）。至於原
    審於92年4 月1 日依職權搜索被告住處，所查扣之本票14張
    （發票人林淑花、面額2 萬元）部分，固有原審法院搜索票
    、搜索扣押筆錄、贓證物品清單（見原審卷第171-176 頁）
    在卷，然此部分本票核與被告上開犯罪無關聯性，爰不予宣
    告沒收，附此敘明。
六、退回移送併辦部分（即同署92年度偵字第17654 號）：
（一）檢察官移送併辦意旨略以：被告另於89年12月下旬，以其
      女欲在台北開美容店週轉為由，借款60萬元，並交付由其
      女黃香溶名義簽發之支票以取信告訴人丙○○，致丙○○
      不疑有詐，如數借予，嗣支票不兌現，始知受騙；因認被
      告此部分亦涉有詐欺取財罪嫌。
（二）訊據被告雖坦承有前借款，但辯稱：借款是自86年左右即
      陸續借來，借款是用作生意週轉等語。經查此部分告訴人
      丙○○亦陳稱係伊看被告老實樣子才借款，當時伊常去自
      助餐，他生意不錯等語，顯認被告被移送此部分涉嫌「借
      款詐欺」部分，顯與上開對被告論罪之「冒標詐欺」犯罪
      態樣不同，此部分與上開論罪科刑部分即無連續犯關係可
      言，本院前審業已函送檢察官退回處理（見本院上訴卷第
      179 頁），附此敘明。
據上論結，應依刑事訴訟法第369條第1項前段、第364條、第299
條第1項前段，刑法第2條第1項前段、第201條第1項、第216條、
第210條、第220條第1項、第339條第1項，第205條，修正前刑法
（下同）第55條、56條，罰金罰鍰提高標準條例第1條前段，判
決如主文。
本案經檢察官張其主到庭執行職務。
中    華    民    國    95   年   12      月    12    日
                    刑事第一庭審判長  法  官  郭雅美
                                      法  官  莊崑山
                                      法  官  張意聰
以上正本證明與原本無異。
如不服本判決應於收受本判決後10日內向本院提出上訴書狀，其
未敘述上訴理由者，並得於提起上訴後10日內向本院補提理由書
狀（均須按他造當事人之人數附繕本）「切勿逕送上級法院」。
中    華    民    國    95   年   12      月    12    日
                                      書記官  呂素珍
附表：
┌─┬────┬───┬───┬───────┬────┬──────┐
│編│冒標時間│被冒標│ 冒標 │ 冒標詐欺所得 │偽造標單│  偽造本票  │
│號│        │會員  │ 標息 │              │        │            │
├─┼────┼───┼───┼───────┼────┼──────┤
│１│89年7月 │鄭欽元│4000元│(00000-0000)x │1紙 (含 │面額20000元 │
│  │10日    │      │      │(23-14)=144000│其上偽造│發票人鄭欽元│
│  │(第15會)│      │      │              │被冒標會│發票日89年7 │
│  │        │      │      │              │員足以代│月10日共計9 │
│  │        │      │      │              │表其姓名│張          │
│  │        │      │      │              │署押1枚 │            │
│  │        │      │      │              │）      │            │
├─┼────┼───┼───┼───────┼────┼──────┤
│２│89年8月 │陳芝吟│4000元│(00000-0000)x │1紙 (含 │面額20000元 │
│  │10日    │      │      │(23-14)=144000│其上偽造│發票人陳姿吟│
│  │(第16會)│      │      │              │被冒標會│發票日89年8 │
│  │        │      │      │              │員足以代│月10日共計9 │
│  │        │      │      │              │表其姓名│張          │
│  │        │      │      │              │署押1枚)│            │
│  │        │      │      │              │        │            │
└─┴────┴───┴───┴───────┴────┴──────┘
如不服本判決應於收受本判決後10日內向本院提出上訴書狀，其
未述上訴理由者，並得於提起上訴後10日內向本院補提理由書
狀（均須按他造當事人之人數附繕本)「 切勿逕送上級法院」。
附錄論罪科刑法條：
中華民國刑法第201 條第1項
意圖供行使之用，而偽造、變造公債票、公司股票或其他有價證
券者，處3 年以上10年以下有期徒刑，得併科3 千元以下罰金。
中華民國刑法第216 條行使第210 條至第215 條之文書者，依偽
造、變造文書或登載不實事項或使登載不實事項之規定處斷。
中華民國刑法第210條
偽造、變造私文書，足以生損害於公眾或他人者，處5 年以下有
期徒刑。
中華民國刑法第339條第1項
意圖為自己或第三人不法之所有，以詐術使人將本人或第三人之
物交付者，處5 年以下有期徒刑、拘役或科或併科1 千元以下罰
金。


司法院資訊處製作；財團法人民間司法改革基金會備份。
